臺灣高等法院民事判決　　　　　　　　100年度重上字第219號
上　訴　人　亞美實業股份有限公司
法定代理人　陳盛淼
　　　　　　陳盛為
　　　　　　陳葉貴英
訴訟代理人　劉大正律師
被 上訴 人　華南金資產管理股份有限公司
法定代理人　劉天焱
訴訟代理人　郭明怡律師
　　　　　　董德泰律師
　　　　　　楊曉邦律師
上列當事人間第三人異議之訴事件，上訴人對於中華民國100年2
月11日臺灣桃園地方法院99 年度重訴字第190號第一審判決提起
上訴，本院於100年6月7日言詞辯論終結，判決如下：
    主      文
上訴駁回。
第二審訴訟費用由上訴人負擔。
    事實及理由
一、上訴人起訴主張：坐落桃園縣中壢市○○段311 建號即門牌
    桃園縣中壢市○○里○○路○段506號建物（下稱系爭建物）
    係伊於民國（下同）85年間向土地所有權人陳盛唐、陳盛淼
    二人承租基地，於86 年3月間興建完成，系爭建物房屋稅籍
    證明書所載各樓層面積與建物登記簿謄本及上開執行事件拍
    賣公告所載均無軒輊，足證系爭建物為伊所有。詎料被上訴
    人於原法院97 年度司執字第36672號清償債務強制執行事件
    （下稱系爭執行事件）聲請查封系爭建物所坐落土地時，竟
    將伊所有系爭建物誤為債務人陳盛唐、陳盛淼等所有實施查
    封，並進行拍賣，且於99年11月10日由訴外人何家郡以新台
    幣（下同）1,354萬3,000元拍定，業已移轉予訴外人何家郡
    所有，爰提起第三人異議之訴，求為命系爭執行事件關於系
    爭建物之拍賣所得價金1,354萬3,000元應交付予上訴人之判
    決。
二、被上訴人則以：依最高法院歷來見解，稅籍資料充其量僅能
    證明為系爭建物之納稅義務人，與所有權之取得無關。上訴
    人迄未提出任何出資之證明，是其主張出資建造系爭建物，
    顯未盡其舉證之責，尚難認為系爭建物之所有權人。且依上
    訴人資產負債表所示，上訴人根本無資力出資建造系爭建物
    ，且上訴人於系爭建物建築時未將建造費用列入工程費用，
    系爭建物完成後亦未列為其資產，益證其未曾出資建造系爭
    建物。又訴外人陳盛唐於88年11月間向臺灣土地銀行股份有
    限公司（下稱土銀中壢分行）曾簽立切結書證明該文件所有
    記載事項，擔保其所提供坐落於中壢市過嶺里297-16（重測
    後為雙嶺段465 地號）之房地為其所有，且系爭建物嗣由訴
    外人陳盛淼以個人名義出租予訴外人泰毓電子股份有限公司
    （下稱泰毓公司），而非由上訴人出租，足徵系爭建物之所
    有權人係訴外人陳盛唐與訴外人陳盛淼，而非上訴人所有。
    訴外人陳盛唐復於98年10年13日原法院97年度司執字第3667
    2號執行事件司法事務官調查時陳稱：「（311建號為何人所
    有？）311建號於85年確由我們二人（按指訴外人陳盛唐與
    訴外人陳盛淼）繳納稅款」等語，顯見陳盛唐自承其為實際
    繳納稅款之人。再者，系爭建物之使用現況，第一、二層為
    泰毓公司使用，而該公司使用系爭建物第一、二層之權源係
    因訴外人陳盛淼以個人名義將系爭建物出租予該公司，出租
    人並非上訴人，陳盛淼更自己取得該租賃所得，有泰毓公司
    申報租賃所得扣繳，由財政部台北市國稅局出具陳盛淼之所
    得清單可證。是以，依據陳盛唐出具切結書擔保系爭建物為
    其所有，復自承其為實際繳納稅款之人，陳盛淼則實際使用
    系爭房屋，將之出租他人，並自己取得租賃所得等節，均足
    證明系爭建物之所有權人係訴外人陳盛唐與陳盛淼所有，而
    非上訴人所有。是上訴人提起本件訴訟顯屬無據等語，資為
    抗辯。
三、原審為上訴人敗訴之判決，上訴人不服，提起上訴，並上訴
    聲明：(一)原判決廢棄。(二)系爭執行事件關於系爭建物拍賣所
    得價金1,354萬3,000元應交付予上訴人。被上訴人於本院則
    答辯聲明：上訴駁回。
四、兩造不爭執之事項：
    上訴人主張系爭建物於系爭執行事件遭被上訴人聲請查封、
    拍賣，並由訴外人何家郡以1,354萬3,000元拍定，目前尚未
    將拍賣價金分配予債權人之事實，業據本院依職權調閱原法
    院97 年度司執字第36672號民事執行卷宗核閱無訛，且為被
    上訴人所不爭執，堪信為真實。
五、重要爭點及本院判斷之論據：
    上訴人主張伊為系爭建物之所有權人，自得依強制執行法第
    15條前段規定，提起第三人異議之訴，請求系爭執行事件將
    系爭建物拍賣所得價金交付予伊等語，則為被上訴人所否認
    ，並以前開情詞置辯，是本院應審酌之重要爭點厥為：系爭
    建物是否為上訴人所出資興建？茲論述於后：
(一)、按第三人須就執行標的物有足以排除強制執行之權利者，始
    得於強制執行程序終結前，向執行法院對債權人提起異議之
    訴。強制執行法第15條前段定有明文。而所謂就執行標的物
    有足以排除強制執行之權利者，係指對於執行標的物有所有
    權、典權、留置權、質權存在情形之一者而言（最高法院68
    年台上字第3190號判例參照）。次按當事人主張有利於己之
    事實者，就該事實負有舉證之責，此觀民事訴訟法第277 條
    前段自明。查系爭建物係未辦理保存登記之違章建築，為兩
    造所不爭執，而未經保存登記之違章建築，係由出資建築人
    於建築完成時，原始取得其所有權。今上訴人起訴主張伊係
    系爭建物之所有權人而提起本件訴訟，但為被上訴人所否認
    ，則依舉證分配之原則，上訴人自應就其對於系爭建物具有
    事實上處分權，即該建物為其出資興建之有利於己之事實，
    負舉證責任。
(二)、經查，上訴人主張伊為經營隔離用安全柵欄、鋼品、鋼架等
    之製造加工買賣，故向陳盛唐、陳盛淼二人承租坐落桃園縣
    中壢市○○段第465地號土地（重測前為297-16 地號），興
    建門牌桃園縣中壢市○○里○○路○段506號之系爭311 號建
    物之事實，雖據上訴人提出桃園縣政府地方稅務局房屋稅籍
    證明書、房屋稅繳款書為憑（見原審卷第6至7頁），然房屋
    稅納稅人，並非必為房屋所有權人，繳納房屋稅之收據，亦
    非即為房屋所有權之證明（最高法院著有40 年台上字第126
    號、70年台上字第7760號判例可參），是雖系爭建物之房屋
    稅籍資料上所載納稅義務人記載為上訴人，然此尚不足以認
    定上訴人即有出資興建系爭建物之事實，況系爭執行事件司
    法事務官於98年10月13日調查時，經問及系爭建物何人所有
    時，債權人即被上訴人陳稱：「陳盛唐、陳盛淼2 人所有，
    民國85 年之稅籍資料可證」，訴外人陳盛唐亦稱：「311建
    號於85 年確由我們2人繳納稅賦」等語（見原審卷第20頁）
    ，且訴外人陳盛唐於原法院94年度民執字第4691號強制執行
    事件法官就系爭建物是否上訴人所有乙節訊問時，陳盛唐陳
    稱：「我不清楚，亞美公司是我弟弟在經營，建物起造以後
    ，就是亞美公司在使用，土地是我的，地本來就是家族的，
    當年沒有分產，就蓋了這個建物，沒有簽立任何契約，也沒
    有收租金。」等語(見該執行卷第262 頁反面)，業經本院調
    閱上開執行卷宗查明無訛。足見系爭建物之房屋稅亦未必均
    由上訴人繳納，是上訴人以其登記為系爭建物之納稅義務人
    並曾繳納房屋稅之事實，主張伊出資興建系爭建物，難認可
    採。縱前債權人台灣土地銀行於原法院94年度民執字第4691
    號強制執行事件程序撤回對系爭建物之強制執行，亦不足為
    系爭建物係上訴人所有之佐證。
(三)、又證人朱璧塘於原審雖證稱伊所經營之大瀚營造有限公司（
    下稱大瀚公司）曾受委託興建系爭鐵皮廠房之建物（經當庭
    指認執行卷所附鑑價報告內現場相片確認無訛），並稱：「
    全部都是鋼骨結構，有二層，好像有一小部分是三樓，可以
    當作廠房。一層樓面積約400 坪左右，是亞美實業陳盛淼委
    託我興建，興建費用約兩千萬元，是亞美實業公司付的，一
    半支票，一半現金。是亞美實業與我簽約，但是陳盛淼來與
    我簽」等語（見原審卷第52至53頁）。然證人朱璧塘自上訴
    人前身即亞美柵欄實業有限公司聲請設立時起，即係公司股
    東，更曾擔任公司董事，執行公司業務並代表公司，嗣申請
    變更組織為亞美實業有限公司及亞美實業股份有限公司，證
    人朱璧塘均為該公司之股東，迄今未曾改變，有本院調閱之
    該公司登記卷可稽(見本院外放影印卷)，是證人朱璧塘對於
    上訴人所提本件訴訟之勝敗自有極深之利害關係甚明，其所
    為證言即難期客觀而無所偏頗。又證人朱璧塘雖證稱系爭建
    物係訴外人陳盛淼出面以上訴人名義委託大瀚營造有限公司
    興建，然高達2,000餘萬元之承攬報酬中，除1,000多萬元工
    程款係以支票支付，然並無當年度交付大瀚公司兌現之支票
    憑證可資查考，而難以取信外，另1,000 多萬元工程款係以
    現金支付，亦有違公司會計之常軌；且上訴人公司83年間資
    產負債表顯示，資產項下記載為：「房屋及建築：0 元」、
    「未完工程：0元」、「預付費用：0元」，顯見上訴人於83
    年間並未支出任何款項用以興建建物，且該資產負債表負債
    項下：「銀行借款：200萬元。」、「其他短期借款：0元」
    ，亦顯見上訴人並未向他人借貸支付2,000多萬元之建造費
    用。以上訴人資產總額4,808,162元而言，誠然無力負擔
    1,000 萬元之現金及1,000萬元之票款，是系爭建物應非上
    訴人公司出資建造甚明。此外，上訴人83年度損益表、資產
    負債表、營業成本明細表暨其他費用及製造費用明細表，均
    未見有關上開興建廠房支出之記載，有財政部北區國稅局中
    壢稽徵所99年11月23日北區國稅中壢一字第0991019193號函
    所附資料可憑（見原審卷第96至101頁）；而系爭建物雖未
    辦理保存登記，但營利事業取得未辦理保存登記房屋，仍應
    依其取得之目的（供營業用或以出售為目的）按實際資本認
    列為資產或存貨，有財政部台灣省北區國稅局99年12月10日
    北區國稅審一字第0991062532號函可憑（見原審卷第136頁
    ），上訴人之上開會計資料均未見有此項資產之記載。就此
    而言，證人朱璧塘之證詞，即難認與事實相符，是上訴人據
    此主張系爭建物為其出資興建云云，自非可採。再者，上訴
    人起訴時雖主張85年間向土地所有權人陳盛唐、陳盛淼二人
    承租基地，於86年3月間興建完成系爭建物云云。惟查，系
    爭執行事件司法事務官於98年10月13日調查時，經問及系爭
    建物是否83年前即已存在時，陳盛唐即稱比83年還早，並稱
    系爭建物於85年之稅賦確由其與陳盛淼繳納等語（見原審卷
    第20、21頁），且證人朱璧塘亦稱系爭建物之工程款發票係
    83年所開立等語(見原審卷第53頁)，顯見系爭建物應係83年
    之前即已興建完成，上訴人主張85年向訴外人陳盛唐、陳盛
    淼承租基地，86年3月間興建完成系爭建物云云，即非可採
    。從而支付系爭建物之工程款絕非83年以後之事，若上訴人
    為出資興建人，自應於83年度或之前之資產負債表有所認列
    ，而非84年以後，是以上訴人聲請向財政部台灣省北區國稅
    局中壢稽徵所調閱上訴人公司84年度至89年度之資產負債表
    ，即無必要。又如上所述，系爭建物既係83年之前即已興建
    完成，則上訴人於本院言詞辯論時自行提出上訴人於85、86
    年間在上海商業銀行中壢分行各帳戶之往來明細帳戶欲證明
    其於85 、86年間有資力支付興建系爭建物之工程款，即有
    時間上之落差，並與上訴人之上開會計資料所載相左，是各
    該往來明細帳戶之支出款項，自不足以佐證係上訴人用以支
    付系爭建物之工程款；至上訴人於本院言詞辯論時所提其與
    戰威實業股份有限公司(下稱戰威公司)間85、86年間之往來
    明細及戰威公司於86年6月5日及87年2月22日所簽發以大瀚
    公司為受款人之支票，縱經大瀚公司兌現，亦不足以證明系
    爭建物於83年以前完成興建時之工程款即係戰威公司為上訴
    人所支付。是上訴人擬以上證2至上證9之85、86年間證物證
    明83年以前即已興建完成之系爭建物工程款係其所支付，自
    非可採。
(四)、次查，系爭建物係坐落於訴外人陳盛淼與陳盛唐所有之桃園
    縣中壢市○○段第465 地號土地上，而被上訴人之前手台灣
    土地銀行於94年間向原法院聲請對於債務人陳盛淼、陳盛唐
    之財產強制執行時，原法院民事執行處於94年4月7日對系爭
    建物為查封測量時，系爭建物之1 樓，係由陳盛淼之配偶沈
    素爰出租予訴外人田凱莉，經原法院於95年1月6日函請債權
    人台灣土地銀行查報第三人(即上訴人)占有系爭465 地號土
    地之權源時，曾將該函正本一併通知第三人(即上訴人)，而
    上訴人對此並未有所主張，業經本院調閱94年度執字第4691
    號卷核閱屬實（見該執行卷第153頁）。又訴外人陳盛唐於8
    8年11 月間向臺灣土地銀行中壢分行貸款時，曾簽立切結書
    載明其所提供坐落於中壢市過嶺里297-16（重測後為雙嶺段
    465地號）等地號之房地為其所有，有該切結書可考(見原審
    卷第19 頁)，且系爭建物第1、2層樓嗣經陳盛淼以其個人名
    義出租予泰毓公司，且申報租金為其個人所得，有被上訴人
    所提出財政部台北市國稅局陳盛淼98年度所得清單可資參酌
    （見原審卷第70頁），復為上訴人所不爭執。雖租賃不以出
    租人對租賃物有所有權為要件，僅由陳盛淼或其配偶沈素爰
    出租系爭建物之事實，固無從證明渠等為該建物之所有權人
    ，然苟系爭建物確為上訴人所有，而上訴人為公司組織，關
    於公司資產之管理自應依法為之，陳盛淼與沈素爰雖係上訴
    人公司之董事及監察人，然上訴人與陳盛淼、沈素爰間究為
    不同之人格，上訴人何以允許陳盛淼、沈素爰將該公司資產
    以個人名義出租，甚而將租賃所得納為個人所有？何以其餘
    股東對此未加聞問？凡此均與常情有違。是以若謂系爭建物
    非陳盛淼、陳盛唐個人出資所建，委實令人難以置信。
(五)、揆諸上開說明，本件既應由上訴人就其出資興建系爭建物之
    事實負舉證之責，而其主張系爭建物外觀係作為廠房之用，
    且其亦為系爭建物之房屋稅納稅義人等情既無法證明其為系
    爭建物原始出資建築之人，而證人朱璧塘之證詞未能證明上
    訴人確有出資興建系爭建物之事實，其證詞難以採信。此外
    ，並無其他證據足以證明系爭建物係上訴人出資興建，則上
    訴人主張其為系爭建物之所有權人，請求給付系爭建物拍得
    所得款項，自非可採。雖上訴人一再聲請傳訊證人陳盛淼、
    陳盛唐，惟陳盛淼係上訴人公司之董事長，陳盛唐係上訴人
    公司之董事，目前均為上訴人公司清算人，有其所提變更登
    記事項卡附卷可參(見本院卷第65頁)，是此二人與上訴人公
    司之關係非比尋常，堪謂利害與共，其等二人為避免財產被
    債權人查封拍賣，自是無所不用其極，縱以證人身分而為證
    言，又如何可信？況承上所述，陳盛唐於原法院94年度民執
    字第4691號強制執行事件法官就系爭建物是否上訴人所有乙
    節訊問時，已稱不清楚在卷，倘系爭建物確係上訴人出資所
    建，豈有不知之理？是其於本院自無再加傳訊之必要。綜合
    上開調查之結果，並無證據可信系爭建物確為上訴人出資所
    建，則徒憑其等有利害關係之二人之證言，如何即得逕為上
    訴人有利之判斷，故上訴人聲請以證人身分作證，實無必要
    。
六、綜上所述，上訴人主張伊為系爭建物之所有權人，請求系爭
    執行事件關於系爭建物之拍賣所得價金1,354萬3,000元應交
    付予上訴人，洵非正當，不應准許。原審為上訴人敗訴判決
    ，核無違誤。上訴意旨指摘原判決不當，求予廢棄改判，為
    無理由，應予駁回。又本件事實已臻明確，兩造其餘之攻擊
    或防禦方法及未經援用之證據，經斟酌後認均不足影響判決
    之結果，自無逐一論駁之必要，併此敘明。
七、據上論結，本件上訴為無理由，依民事訴訟法第449條第1項
    、第78條，判決如主文。
中    華    民    國   100    年    6     月    21    日
                    民事第三庭
                        審判長法  官  林敬修
                              法  官  張靜女
                              法  官  黃豐澤
正本係照原本作成。
如不服本判決，應於收受送達後20日內向本院提出上訴書狀，其
未表明上訴理由者，應於提出上訴後20日內向本院補提理由書狀
（均須按他造當事人之人數附繕本）上訴時應提出委任律師或具
有律師資格之人之委任狀；委任有律師資格者，另應附具律師資
格證書及釋明委任人與受任人有民事訴訟法第466條之1第1項但
書或第2項（詳附註）所定關係之釋明文書影本。如委任律師提
起上訴者，應一併繳納上訴審裁判費。
中    華    民    國   100    年    6     月    21    日
                              書記官  江采廷
附註：
民事訴訟法第466條之1（第1項、第2項）：
對於第二審判決上訴，上訴人應委任律師為訴訟代理人。但上訴
人或其他法定代理人具有律師資格者，不在此限。
上訴人之配偶、三親等內之血親、二親等內之姻親，或上訴人為
法人、中央或地方機關時，其所屬專任人員具有律師資格並經法
院認為適當者，亦得為第三審訴訟代理人。